臺灣桃園地方法院民事判決　　　　　 94年度重家訴字第9號
原　　　告　　丙○○
　　　　　　　戊○○
訴訟代理人　　劉灼熙律師
被　　　告　　庚○○
訴訟代理人　　江肇欽律師
　　　　　　　黃淑琳律師
複代理人　　　彭上華律師
　　　　　　　丁○○
　　　　　　　范湯　妹
　　　　　　　甲○○
　　　　　　　乙○○
　　　　　　　己○○
上列當事人間返還信託財產事件，本院於96年10月3日言詞辯論
終結，判決如下：
    主  文
原告之訴駁回。
訴訟費用由原告負擔。
    事實及理由
壹、程序方面：
一、被告丁○○、范湯○妹經合法通知，均未於言詞辯論期日到
    場，核無民事訴訟法第386條所列各款情形，爰依原告之聲
    請，准一造辯論而為判決。
二、兩造對於程序部分之爭點為：本件是否有民事訴訟法第56條
    之1之適用？茲分別說明如下：
（1）本件原告起訴主張坐落於桃園縣平鎮市○○段769、768、
      768-1、768-2地號土地（以下簡稱為系爭土地）乃兩造之
      被繼承人湯錦桂出資購買，於民國57年間借用被告庚○○
      之名義登記，雙方成立信託契約或借名契約，被繼承人湯
      錦桂於86年2月1日死亡，原告與被告均為被繼承人湯錦桂
      之繼承人，因被繼承人湯錦桂死亡，前所成立之信託契約
      或借名契約因死亡而消滅，成為被繼承人湯錦桂之遺產，
      故為兩造之公同共有，因而請求被告應將系爭土地返還並
      變更登記為原告及全體被告公同共有。故無論信託契約或
      借名契約，該返還請求權屬兩造全體繼承人公同共有之權
      利。按公同共有人就公同共有物之處分及其他之權利行使
      ，固應得公同共有人全體之同意，惟按公同共有人對於第
      三人就共有物本於所有權之請求，自消極方面言，係保全
      公同共有物之行為；自積極方面言，為擴張公同共有物所
      有權之行為，若部分繼承人明示反對其他繼承人對第三人
      起訴，此與事實已無法得全體共有人同意之情形無殊，為
      保護全體公同共有人利益計，其餘繼承人起訴請求第三人
      返還公同共有物予全體繼承人，尚難認其當事人適格有所
      欠缺，此有最高法院89年度台上字第1934號民事判決及台
      灣高等法院84年度重上字第41號民事判決可資參照。本件
      被告丁○○及范湯○妹已具狀表明，其等均為手足至親，
      不願意興訟對簿公堂，更無力負擔訴訟費用，故明確表明
      不願意為原告，此有陳明狀2紙附卷可查，揆諸上開判決
      意旨，本件事實上不能取得全體共有人同意之情形無異，
      自毋庸以被告丁○○及范湯○妹為原告共同起訴。
 （2）又被告甲○○、己○○及乙○○部分，其等提出抗辯明確
      表明不願意為原告；且被告甲○○、己○○及乙○○並非
      系爭土地之登記所有權人亦非土地占有人，無從返還及移
      轉系爭土地所有權給原告，在本件原告訴之聲明中並無任
      何給付義務，原告把被告甲○○、己○○及乙○○列為被
      告自有不合，故主張應依民事訴訟法第56條之1之規定將
      原告甲○○、己○○及乙○○列為原告等語。然按訴訟標
      的對於數人必須合一確定而應共同起訴，如其中一人或數
      人拒絕同為原告而無正當理由者，法院得依原告聲請，以
      裁定命該未起訴之人於一定期間內追加為原告。逾期未追
      加者，視為已一同起訴，此民事訴訟法第56條之1第一項
      定有明文。
      此條文之立法目的為因訴訟標的對於數人必須合一確定而
      應共同起訴者，該數人未共同起訴，其當事人適格即有欠
      缺，故其中一人或數人拒絕同為原告，將使其他人亦無法
      以訴訟伸張或防衛其權利，自有未宜，為解決固有必要共
      同訴訟
      當事人適格之問題，乃明文規定法院得依聲請裁定命無正
      當理由而拒絕共同起訴之人追加為原告或擬制其為原告；
      至於拒絕同為原告是否有正當理由，則應由法院斟酌原告
      起訴是否為伸張或防衛權利所必要等情形決定之。前段已
      述及，固有必要共同訴訟之當事人，若已明確表明不願意
      為原告起訴，此與事實已無法得全體共有人同意之情形無
      殊，為保護全體公同共有人利益計，扣除不同意起訴之甲○○、己○○、乙○○、丁○○及范湯○妹僅由原告二人
      請求被告庚○○返還系爭土地及變更登記為兩造全體公同
      共有尚難認原告當事人適格上有所欠缺。
 （3）至於因被告甲○○、己○○、乙○○、丁○○、范湯○妹
      在訴之聲明並無任何給付義務，是否應列為被告？或逕依
      民事訴訟法第56條之1列為原告？本院審酌本件起訴當時
      原告訴之聲明有：請求被告庚○○變更登記為全體公同
      共有。分割協議之法律關係變更登記為各按應繼分為兩
      造分別共有。變更登記後，被告庚○○、丁○○、范湯
      ○妹應各就其所得持分權中二十分之一辦理持分權移轉登
      記與原告湯秀紅及湯秀滿（此二人嗣後撤回起訴）各取得
      其中二分之一；被告甲○○、乙○○、己○○應將其所取
      得持分權中七十二分之一，辦理持分權移轉登記與原告湯
      秀紅及湯秀滿各取得其中二分之一。原告遲至第二審才撤
      回部分原告及訴之聲明，變更訴之聲明為：被告庚○○應
      協同原告二人及被告丁○○、范湯○妹、乙○○、甲○○
      、己○○就系爭土地返還並辦理變更登記為兩造公同所有
      （見原告94年10月18日之民事準備狀）。姑不論原告主張
      在實體上是否有理由是否正確，在起訴之初被告甲○○、
      己○○、乙○○、丁○○及范湯○妹在訴訟上是有給付義
      務，是在訴訟進行中，因原告多次變更及撤回訴之聲明及
      訴訟標的之法律關係，始造成被告等人在訴之聲明上無給
      付義務。然若此認定被告甲○○等人因原告訴之聲明變更
      及撤回而適用民事訴訟法第56條之1之規定追加為原告，
      被告甲○○等人在訴訟法上之程序及地位顯趨於不安定之
      狀態，其於前訴訟所為之應訴及訴訟行為均形同浪費，且
      此訴訟地位之不安定乃受制於對造當事人，此顯然對於被
      告甲○○等人不公平。再被告甲○○、己○○、乙○○、
      丁○○及范湯○妹已明確表明基於親族情誼不願意為原告
      （見本院96年5月11日之言詞辯論筆錄）與被告庚○○興
      訟，若違背其等意願將其追加為原告，亦有所不適。故本
      院審酌上情，認被告甲○○、己○○、乙○○、丁○○及
      范湯○妹，既在起訴之初有法律上之給付義務，雖因原告
      變更或撤回部分訴之聲明而無給付義務，但仍保有被告之
      地位，此不僅其訴訟上之地位不陷於不安定，且亦賦予在
      訴訟上攻擊防禦及答辯之訴訟上保障，從而，原告於96年
      6 月25日聲請追加被告甲○○、己○○、乙○○、丁○○
      及范湯○妹為原告等請求，為無理由，應不准許之。再屬
      於被繼承人湯錦桂遺產之信託物返還請求權或借名契約返
      還請求權既已由全體繼承人同為原、被告，其當事人適格
      已無欠缺，此合先敘明。
貳、實體方面：
一、本件原告起訴主張系爭土地為被繼承人湯錦桂所有，湯錦桂
    之合法繼承人有原告及被告等8人，因湯錦桂曾於57年4月29
    日將系爭土地信託或借名登記予被告庚○○，以供湯錦桂所
    投資之德明貿易股份有限公司使用，並由該公司繳納系爭土
    地之田賦稅，但於68年12月16日，湯錦桂囑託兩造姑丈王德
    福為代筆人，由姑母湯連嬌為見證人，書立遺囑，內載系爭
    土地及湯乾艦名下坐落台北市○○街281號房地與祖產，由
    子女丙○○、戊○○、湯秀紅（於73年9月26日出養予湯完
    妹）、湯秀滿（於83年5月1日出養予湯玉蘭）、庚○○、丁○○、范湯○妹、湯乾師（已於82年3月3日死亡，由甲○○
    、己○○及乙○○代位繼承）繼承。湯錦桂與庚○○就系爭
    土地之信託或借名契約自86年2月1日湯錦桂死亡時即消滅，
    故原告爰依信託契約或無名借名契約終止後之法律關係請求
    被告庚○○應將系爭土地返還並變更登記為原告及全體被告
    公同共有。
二、本件被告庚○○否認其與被繼承人湯錦桂間就系爭土地成立
    信託契約，並抗辯系爭土地為被告庚○○自行出資及借貸後
    購買。況即便鈞院認定系爭土地若確實為被繼承人湯錦桂所
    出資購買，其將系爭土地登記給被告庚○○，亦是贈與給被
    告庚○○，不能遽認定為信託契約。又被繼承人湯錦桂於86
    年12月16日由訴外人王德福為代筆人所書立之遺囑（以下簡
    稱為系爭遺囑）係偽造；兩造除被告甲○○、己○○外就分
    割遺產問題簽署之同意書（以下簡稱為系爭同意書）就當事
    人簽名真正並不爭執；再若鈞院認定被繼承人湯錦桂與被告
    庚○○就系爭土地成立信託契約，當時信託契約之目的為供
    德明貿易股份有限公司使用，非以湯錦桂生存為目的，故信
    託或借名契約不因湯錦桂死亡而消滅而歸於被繼承人湯錦桂
    之遺產，因此原告欲終止系爭土地之信託或借名契約，乃須
    繼承人全體共同為之，但被告甲○○、己○○、乙○○、丁○○及范湯○妹並不同意終止系爭土地之信託或借名契約，
    故原告之訴並無理由。再系爭土地為農地，被繼承人湯錦桂
    將系爭土地登記給被告庚○○所有，乃係規避土地法第30
    條之規定，屬於脫法之消極信託行為，應屬無效。本件被繼
    承人湯錦桂與被告庚○○成立消極信託契約，其向系爭土地
    出賣人買受系爭土地時，乃將系爭土地約定移轉於被告庚○○名下，被繼承人湯錦桂雖曾取得系爭土地基於買賣契約之
    移轉請求債權，但其並未曾取得系爭土地所有權，若該消極
    信託契約無效，被繼承人湯錦桂亦不當然取得系爭土地所有
    權，原告即便請求回復原狀，亦僅能回復出賣人名下之狀態
    。故本件原告至多僅能對於被告庚○○主張不當得利之返還
    請求權，但不當得利之返還請求權，僅有15年之時效，對於
    被告庚○○主張罹於時效之抗辯。末系爭土地中之76 8地號
    、768之1及768之2地號土地業已於96年4月2日以買賣為原因
    移轉登記給第三人郭文柏，原告就系爭3筆土地之請求已陷
    於給付不能等語抗辯。
三、被告甲○○、己○○及乙○○則抗辯被繼承人湯錦桂於86年
    12月16日由訴外人王德福為代筆人所書立之系爭遺囑係偽造
    ；兩造除被告甲○○、己○○外就分割遺產問題簽署之系爭
    同意書當事人之簽名真正並不爭執。系爭土地為被繼承人湯
    錦桂之遺產，至於被繼承人湯錦桂與被告庚○○存在何種法
    律關係，被告甲○○、己○○及乙○○則不主張。又實際上
    在原告之訴之聲明中，被告甲○○三人並無任何給付義務，
    故原告請求並無理由等語抗辯。
四、得心證之理由：
（一）兩造不爭執之事實：
 （1）坐落於桃園縣平鎮市○○段129-17及129-246地號土地於
      57年4月29日登記在被告庚○○之名下，後因重測及分割
      為桃園縣平鎮市○○段769、768、768之1、768之2地號土
      地，而除769地號土地外，768、768之1、768之2地號三筆
      土地（即簡稱為系爭土地），已於96年4月2日以買賣為原
      因移轉登記給第三人郭文柏之事實，此業據原告提出土地
      登記謄本等件為證，自堪信為真實。
 （2）被繼承人湯錦桂育有子女8人，即原告、被告庚○○、丁○○、范湯○妹及訴外人湯乾師，湯乾師於82年3月3日死
      亡，其子女有被告甲○○、乙○○及己○○，另雖湯錦桂
      另有二名女兒湯秀紅、湯秀滿，但分別於73年9月26日及
      83年5月1日出養給湯完妹及湯玉蘭，被繼承人湯錦桂於86
      年2月1日死亡，其繼承人均未拋棄繼承，有繼承人原告丙○○、戊○○、被告庚○○、丁○○、范湯○妹、甲○○
      、己○○及乙○○之事實，亦業據原告提出戶籍謄本等件
      為證，應堪可採。
 （3）系爭土地地目為田地，目前仍供被繼承人湯錦桂所開設之
      德明貿易股份有限公司使用管理之事實，亦為雙方所不爭
      執，並業據原告提出土地謄本等件為證，自堪信為真實。
（二）兩造之爭點：
 （1）系爭土地中之桃園縣平鎮市○○段768、768之1及768之2
      地號土地已移轉給第三人郭文柏，被告庚○○是否已陷於
      給付不能？
 （2）系爭土地中之桃園縣平鎮市○○段769地號土地，是否為
      被告庚○○出資購買？亦或是被繼承人湯錦桂出資購買？
      若為被繼承人湯錦桂出資購買，其登記給被告庚○○是否
      出於贈與亦或其他法律關係（例如信託契約或借名契約）
      ？
 （3）被繼承人湯錦桂與被告庚○○間之信託契約或借名契約之
      效力如何？
 （4）原告之請求是否已罹於時效？
（三）茲將以上爭點分別一一說明如下：
 （1）系爭土地中之桃園縣平鎮市○○段768、768之1及768之2
      地號土地已移轉給第三人郭文柏，被告庚○○是否已陷於
      給付不能？
    按所謂給付不能，係指依社會觀念，其給付已屬不能者而
      言。又債務人是否給付不能，以事實審法院最後言詞辯論
      終結時為準，如事實審法院最後言詞辯綸終結時；債務人
      處於給付不能之狀態，縱其不能之情形，將來或除去，仍
      難謂非給付不能，亦無從變更此已發生之法定效果，此最
      高法院72年度台上字第2271號及80年度台上字第1894號民
      事判決可資參照。本件原告訴之聲明為請求被告庚○○將
      系爭768、768、之1及768之2地號土地返還並變更登記為
      原告丙○○、戊○○與全體被告公同共有。但系爭768、
      768之1及768之2地號土地業已於本院事實審言詞辯論終結
      前即96年4月2日前移轉登記給訴外人郭文柏，無論此種狀
      態是否將來可以除去，在目前階段，被告庚○○均無從將
      系爭768、768之1及768之2地號土地返還及變更登記為兩
      造全體公同共有，原告訴之聲明之請求，顯已陷於給付不
      能，揆諸前揭判決之意旨，原告就此部分請求為顯無理由
      ，應駁回之。
    至於原告援引民事訴訟法第254條第1項及第401條第1項之
      規定，主張此移轉所有權對於本案訴訟無影響，對於訴外
      人郭文柏仍有效力云云。然按民事訴訟法第254條第1項及
      第401條第1項所謂訴訟標的之繼受人，倘以對人之關係為
      訴訟標的者，必繼受該法律關係中之權利或義務之人，始
      足當之，法院就該債權關係所為判決之效力，並不及於僅
      受讓該權利標的物而未繼受該債權關係中之權利或義務之
      人，此最高法院61年台再字第186號判例參照。本件原告
      無論是依信託契約或無名之借名契約請求被告返還及變更
      登記為全體繼承人公同共有，此均基於信託契約或借名契
      約消滅或無效後之返還請求權，此種請求權性質上為債權
      ，而非物權，而訴外人郭柏文自被告庚○○所繼受者為系
      爭土地之物權，並非繼受信託或借名契約返還之債務，自
      無前開條文之適用，原告前開主張顯有所誤會，應不足採
      。
    就系爭768、768之1及768之2地號土地，原告之主張既已因
      前開原因而無理由，其究否為被告庚○○出資購買或係信
      託契約亦或罹於時效，均對於判決之結果不生影響，此部
      分則不一一贅述，附此敘明。
 （2）系爭土地中之桃園縣平鎮市○○段769地號土地，是否為
      被告被告庚○○出資購買？亦或是被繼承人湯錦桂出資購
      買？若為被繼承人湯錦桂出資購買，其登記給被告庚○○
      是否出於贈與亦或其他法律關係（例如信託契約或借名契
      約）？
      經查：系爭土地雖於57年4月29日以買賣原因登記於被告
      庚○○名下，但衡諸當時被告庚○○適逢服完兵役，且卷
      內所附臺灣台北地方法院檢察署檢察官不起訴處分書（八
      十八年度偵字第二四八八八號）所載，被告庚○○在該案
      件偵查中，自陳於入伍前在叔叔之德昌公司幫忙，工作8
      年沒有固定薪水，每個月僅有數百元零用錢，其是否有能
      力購買系爭土地，已非無疑。再被告庚○○就購買系爭土
      地之資金來源，在該案偵查中之陳述並不一致，實有違經
      驗法則。再就雙方不爭執真正之同意書內，被告庚○○亦
      同意將系爭土地列入被繼承人湯錦桂之遺產內，此有同意
      書1紙附卷可查。依常理判斷，若系爭土地若真為被告庚○○出資購買甚至贈與給被告庚○○，其豈會同意將系爭
      土地列入被繼承人湯錦桂之遺產內而供全體繼承人分配，
      此與常情不符。末被告庚○○對於系爭土地係其出資購買
      或贈與一節，並無法提出其他積極證據，本院綜合上情，
      認被告庚○○辯稱系爭土地為其出資購買或贈與，均不足
      採。應認原告所主張系爭土地為被繼承人湯錦桂出資購買
      ，信託登記或借名登記在被告庚○○名下，較屬可信。
 （3）被繼承人湯錦桂與被告庚○○間之信託契約或借名契約之
      效力如何？
      依修正前土地法第30條第1項之規定「私有農地所有權之
      移轉，其承受人以能自耕者為限」之規定，其目的在保護
      自耕農民，以防止無自耕能力之人取得農地，而任意變更
      其用途，致妨害國家農業之發展，以貫徹農地發揮農用之
      目的。又按脫法行為不受法律之保護，為法律上之大原則
      。再所謂信託，乃委託人為自己或第三人之利益，以一定
      財產為信託財產將之移轉於受託人，由受託人管理或處分
      ，以達成一定經濟上或社會上之目的之行為。受託人不特
      僅就信託財產承受權利人之名義，且須就信託財產依信託
      契約所定內容為積極之管理或處分。如委託人僅以其財產
      在名義上移轉於受託人，受託人自始不負管理或處分之義
      務，凡財產之管理、使用、或處分悉由委託人自行辦理時
      ，是為消極信託，除有確實之正當原因外，通常多屬通謀
      而為之虛偽意思表示，極易助長脫法行為之形成，法院殊
      難認其行為之合法性，此最高法院71年度台上字第2052號
      民事判決可資參照。本件系爭土地為田地，登記為被告庚○○時為57年間，自應適用修正前之土地法規定，不能適
      用修正後之土地法規定。又被繼承人湯錦桂並無自耕農身
      分，依修正前土地法第30條第1項之規定，被繼承人湯錦
      桂並無法取得系爭土地之所有權，故借用被告庚○○之名
      義登記為所有權人，而系爭土地實際上並未供作農用，而
      是提供德明貿易股份有限公司作為工廠使用，被告庚○○
      雖為登記名義之土地所有權人，但自始不負管理或處分之
      義務，此顯然係在規避前開土地法第30條之規定，屬於脫
      法行為，若承認其效力，將使農地無法農用，有礙國家農
      業之發展，故助長脫法行為。故無論原告主張此種法律關
      係為信託契約或無名之借名契約，該行為之本質均在迂迴
      規避上開強制及禁止規定，屬脫法行為，不應承認助長其
      效力，應認自始無效。
 （4）原告之請求是否已罹於時效消滅？
    本件系爭土地於56年間買賣時，買賣契約存在於被繼承人
      湯錦桂與出賣人間，因被繼承人湯錦桂與被告庚○○間有
      系爭土地之信託契約，被繼承人湯錦桂與出賣人所定買賣
      契約約定得由買受人（即被繼承人湯錦桂）指定有自耕能
      力之被告庚○○為承受本件買賣土地之所有權人，致其契
      約之履行，便屬可能，而使系爭土地買賣契約有效，三人
      間存在二個不同法律關係，因此即便被繼承人湯錦桂及被
      告庚○○間之信託契約無效，均不影響被繼承人湯錦桂與
      第三人系爭土地買賣契約及被告庚○○取得土地所有權之
      效力，此僅構成被繼承人湯錦桂可對被告庚○○取得不當
      得利之返還請求權。故原告主張被繼承人湯錦桂與被告庚○○間無論信託契約或借名契約無效，系爭土地所有權不
      當然回復為被繼承人湯錦桂所有而可主張民法第767條之
      權利，原告此部分主張顯不足採。至於系爭土地之信託或
      借名契約無效，因系爭土地並非由被繼承人湯錦桂直接移
      轉登記給被告庚○○，而是由出賣人移轉登記給被告湯錦
      桂，故即便當時之信託或借名契約無效，被繼承人湯錦桂
      亦無法依回復原狀請求權請求被告湯錦桂回復登記，原告
      此部分主張亦不可採。
    按請求權，因十五年間不行使而消滅。但法律所定期間較
      短者，依其規定，此民法第125條定有明文。本件被繼承
      人湯錦桂與被告庚○○於57年所定之信託或借名契約無效
      ，已如前述，故被繼承人湯錦桂當時取得對於被告庚○○
      取得不當得利之返還請求權，而該請求債權在被繼承人湯
      錦桂於86年2月1日死亡後，由全體繼承人共同繼承之，而
      所謂無效，為自始無效，故不當得利請求權消滅時效之時
      點應自57年起算，至72年已罹於時效，而今被告庚○○為
      時效抗辯，自有理由。從而，本件原告請求被告庚○○應
      將系爭土地中之769地號土地返還並移轉登記為兩造公同
      共有，為無理由，應駁回之。
參、兩造其餘攻擊防禦方法，對於本件判決結果均不生影響，爰
    不一一贅述，末此敘明。
肆、結論：本件原告之訴為無理由，依民事訴訟法第385條第1項
    前段、第78條、第85條第1項前段，判決如主文。
中　　華　　民　　國　　96　　年　　11　　月　　30　　日
                       家事庭法  官　田玉芬
以上正本係照原本作成。
如對本判決上訴應於判決送達後20日內向本院提出上訴狀（須附
繕本）。
中　　華　　民　　國　　96　　年　　11　　月　　30  　日
                             書記官  吳宏明
